【裁判字號】    99,交聲,4503
【裁判日期】    991230
【裁判案由】    交管條例聲異
【裁判全文】
臺灣板橋地方法院交通事件裁定        99年度交聲字第4503號
原處分機關  交通部公路總局臺北區監理所板橋監理站
異  議  人
即受處分人  陳啟明
上列異議人即受處分人因違反道路交通管理處罰條例案件，對於
交通部公路總局臺北區監理所板橋監理站於民國99年11月24日所
為之板監裁字第裁41-C00000000號裁決處分，聲明異議，本院裁
定如下：
    主  文
原處分撤銷。
陳啟明汽車駕駛人，駕駛汽車經測試檢定有酒精濃度超過規定標
準，處罰鍰新臺幣壹萬伍仟元，吊扣重型機車駕駛執照拾貳個月
，並施以道路交通安全講習。
    理  由
一、原處分意旨略以：異議人即受處分人陳啟明於民國98年9 月
    24日22時50分許，騎乘車牌號碼GHY-995 號重型機車，在新
    北市新莊區潭底溝抽水站（建國二路85之1 號前），為警攔
    查並測出異議人呼氣所含酒精濃度過量達每公升0.74毫克，
    超過0.55毫克以上，經警當場掣單舉發，嗣原處分機關乃依
    道路交通管理處罰條例第35條第1 項第1 款、第24條第1 項
    第2 款規定，裁處受處分人罰鍰新臺幣（下同）45,000元，
    並吊扣駕駛執照12個月，施以道路交通安全講習。
二、異議意旨略以：伊酒後駕車違規獲判緩起訴，並已向國庫支
    付30,000元，基於一事不二罰原則，原處分機關不應再裁罰
    45,000元，請鈞院撤銷原處分，以維受處分人之權益。
三、按汽車駕駛人飲用酒類或其他類似物後其吐氣所含酒精濃度
    超過每公升0.25毫克或血液中酒精濃度超過百分之0.05以上
    者，不得駕車；汽車駕駛人，駕駛汽車經測試檢定有酒精濃
    度超過規定標準之情形，處15,000元以上60,000元以下罰鍰
    ，並當場移置保管該汽車及吊扣其駕駛執照1 年；因而肇事
    致人受傷者，並吊扣其駕駛執照2 年；致人重傷或死亡者，
    吊銷其駕駛執照，並不得再考領；汽車駕駛人，有第35條第
    1 項規定之情形者，應接受道路交通安全講習，道路交通安
    全規則第114 條第2 款、道路交通管理處罰條例第35條第1
    項第1 款、第24條第1 項第2 款分別定有明文。
四、經查：
  (一)本件異議人於上開時、地，酒後騎乘車牌號碼GHY-995 號重
    型機車，經警攔查測得其呼氣所含酒精濃度達每公升0.74毫
    克，而為警當場掣單舉發等情，有臺北縣政府警察局北縣警
    交大字第C00000000 號舉發違反道路交通管理事件通知單移
    送聯影本、酒精濃度測試單影本各1 紙附卷可稽；另異議人
    所涉刑法公共危險罪之刑事案件部分，業經臺灣板橋地方法
    院檢察署檢察官於98年10月5 日以98年度速偵字第5675號為
    緩起訴處分，緩起訴期間為1 年，並應向國庫支付30,000元
    ，而上開緩起訴處分並經臺灣高等法院檢察署駁回再議之聲
    請，於98年11月3 日確定，迄今業已期滿未經撤銷，有前開
    緩起訴處分書、臺灣高等法院檢察署98年度上職議字第1176
    2 號處分書、臺灣高等法院被告前案紀錄表各1 份在卷可參
    。又異議人具狀聲明異議亦不否認有前揭酒後駕車之行為，
    是異議人有違反道路交通安全規則第114 條第2 款規定，飲
    用酒類後其吐氣所含酒精濃度超過每公升0.25毫克以上，仍
    駕車之違規事實，堪以認定。
  (二)按94年2 月5 日公布，95年2 月5 日施行之行政罰法第26條
    規定：「一行為同時觸犯刑事法律及違反行政法上義務規定
    者，依刑事法律處罰之。但其行為應處以其他種類行政罰或
    得沒入之物而未經法院宣告沒收者，亦得裁處之。前項行為
    如經不起訴處分或為無罪、免訴、不受理、不付審理之裁判
    確定者，得依違反行政法上義務規定裁處之」，此即所謂一
    事不二罰原則。究其立法目的，無非係以一行為同時觸犯刑
    事法律及違反行政法上義務規定時，由於刑罰與行政罰同屬
    不法行為之制裁，而刑罰之懲罰作用較強，依刑事法律處罰
    即足資警惕，實無一事二罰再處行政罰之必要；且刑事法律
    處罰，由法院依法定程序為之，較符合正當法律程序，應予
    優先適用，但罰鍰以外之沒入或其他種類行政罰，因兼具維
    護公共秩序之作用，為達行政目的，行政機關仍得併予裁處
    。基此，汽車駕駛人酒後駕車時，如同時觸犯刑法第185 條
    之3 之公共危險罪者，道路交通主管機關除依上開行政罰法
    第26條第1 項但書規定，處以其他種類行政罰外，關於行政
    罰鍰部分，即應依行政罰法第26條、道路交通管理處罰條例
    第10條之規定，移送地方法院檢察署處理，且其後非有行政
    罰法第26條第2 項所規定之情形，不得對行為人裁處罰鍰。
  (三)次按被告所犯為死刑、無期徒刑或最輕本刑3 年以上有期徒
    刑以外之罪，檢察官參酌刑法第57條所列事項及公共利益之
    維護，認以緩起訴為適當者，得定1 年以上3 年以下之緩起
    訴期間為緩起訴處分，其期間自緩起訴處分確定之日起算；
    又被告於緩起訴期間內，有下列情形之一者，檢察官得依職
    權或依告訴人之聲請撤銷原處分，繼續偵查或起訴：一、於
    期間內故意更犯有期徒刑以上刑之罪，經檢察官提起公訴者
    。二、緩起訴前，因故意犯他罪，而在緩起訴期間內受有期
    徒刑以上刑之宣告者。三、違背第253 條之2 第1 項各款之
    應遵守或履行事項者，刑事訴訟法第253 條之1 第1 項、第
    253 條之3 第1 項分別定有明文。再酒後駕車經檢察官為緩
    起訴處分，並命行為人向公益團體捐款或提供義務勞務者，
    行為人係履行檢察官為緩起訴處分命令，此等命令名義上雖
    非刑罰，但仍係一種特殊之處遇措施，將造成行為人之財產
    減少或義務增加，性質上亦屬干預人民自由之處分，與刑事
    制裁無異，實質上則為刑事處罰。且被告經檢察官為緩起訴
    處分者，於緩起訴之猶豫期間內，檢察官可對其持續觀察，
    若認其顯無反省警惕之情或根本欠缺反省警惕之能力即符合
    刑事訴訟法第253 條之3 第1 項所列3 款情形者，得依職權
    或依告訴人之聲請，將緩起訴處分撤銷，並依法追訴。申言
    之，在緩起訴處分之猶豫期間內，刑事訴追程序仍未終局確
    定，此與不起訴處分確定後，刑事訴追程序終結，檢察官原
    則上不得就同一行為再行起訴之法律效果迥異。則上開行政
    罰法第26條第2 項並未明列「緩起訴處分」，自不宜逕自以
    為緩起訴處分之性質與不起訴處分相同而任意擴張解釋，故
    行政罰法第26條第2 項於緩起訴處分並無適用之餘地。準此
    ，經檢察官為緩起訴處分之行為，如同時違反行政法上義務
    之規定，因已有刑事處罰，此時行政機關若再另為行政裁罰
    ，則無異係一罪二罰。因此參酌行政罰法第26條之立法意旨
    ，違反行政法上義務之行為，若同時亦經檢察官另為緩起訴
    處分時，行政機關應不得就同一行為再為與刑罰相類之罰鍰
    處分，先予辨明。
  (四)末依94年12月28日修正公布，並於95年7 月1 日施行之道路
    交通管理處罰條例第35條第8 項及違反道路交通管理事件統
    一裁罰基準及處理細則第2 條所定之「違反道路交通管理事
    件統一裁罰基準表」，汽車駕駛人駕駛機器腳踏車，飲酒後
    其吐氣所含酒精成份超過每公升0.55毫克以上，應處最低罰
    鍰45,000元，且其同時違反刑事法律者，經裁判確定處以罰
    金低於前揭條例第92條第3 項所定最低罰緩基準規定者，應
    依該條例裁決繳納不足最低罰鍰之部分。準此，倘受處分人
    所支付之緩起訴處分金，未達道路交通管理處罰條例第92條
    第3 項所定最低罰鍰基準規定者，仍須補繳不足最低罰鍰之
    部分，始為適法。
  (五)本件異議人前開飲酒後駕駛車輛之行為，業經臺灣板橋地方
    法院檢察署檢察官為緩起訴處分，並命異議人應於緩起訴處
    分確定，收受檢察官執行緩起訴處分命令通知書後2 個月內
    ，向國庫支付30,000元，已如前述，其酒後駕車之行為同時
    觸犯刑法及違反行政法上義務，揆諸前揭說明，基於一事不
    二罰之原則，裁處罰鍰部分固無從再適用行政罰，惟異議人
    經檢察官命向國庫支付30,000元部分，與違反道路交通管理
    事件統一裁罰基準表所定最低罰鍰金額相較，顯然較低，難
    謂符合公平正義原則。而檢察官為緩起訴處分並命向公益團
    體捐款者，揆諸前開關於緩起訴處分性質之解釋，實質上係
    屬刑事處罰，則該命受處分人捐款之處分，解釋上亦應包括
    於道路交通管理處罰條例第35條第8 項之規定範圍內。是本
    件受處分人雖依緩起訴處分命令業已支付30,000元予國庫，
    惟依前揭說明，原處分機關就行政罰鍰差額部分即15,000元
    ，仍得予以裁處。
  (六)另原處分機關裁處吊扣駕駛執照12個月及施以道安講習部分
    ，雖未據異議人聲明異議，然因酒後駕車僅有一交通違規行
    為，且有關其處罰效果之罰鍰、吊扣駕駛執照及施以道路交
    通安全講習等與該交通違規行為是否存在，均無從分離，本
    院自應就原處分全部加以審理（臺灣高等法院暨所屬法院98
    年法律座談會刑事類提案第23號意旨參照）。而關於裁處吊
    扣駕駛執照及施以道路交通安全講習部分，均係屬行政罰法
    第26條第1 項但書及第2 條第1 款、第4 款所稱之其他種類
    行政罰，因兼具維護公共秩序之作用，為達行政目的，是原
    處分機關就此部分予以裁處，於法並無不合，併此敘明。
五、綜上所述，異議人確有於前揭時、地飲酒後騎乘機車之違規
    行為，原處分機關依道路交通管理處罰條例第35條第1 項第
    1 款、第24條第1 項第2 款規定，裁處吊扣駕駛執照12個月
    ，並施以道路交通安全講習，固非無見；惟據同條例第35條
    第8 項之規定，異議人既已依緩起訴處分命令支付30,000元
    ，原處分機關僅得就差額即15,000元部分予以裁處，則原處
    分機關裁處受處分人全額45,000元之罰鍰，即難認為允洽。
    原處分既有前開違誤之處，自應由本院將原處分撤銷，另裁
    定如主文第2 項所示，以期適法。
六、至原處分機關雖援引交通部95年7 月17日交路字第09500069
    86號函而謂：「緩起訴者乃附帶條件的不起訴處分，亦即是
    不起訴處分的一種，當依該部…及行政罰法第26條第2 項規
    定辦理…」云云。惟按法官依據法律獨立審判，憲法第80條
    定有明文，各機關依其職掌就有關法規為釋示之行政命令，
    法官於審判案件時，固可予以引用，但仍得依據法律，表示
    適當之不同見解，並不受其拘束；司法行政機關所發司法行
    政上之命令，如涉及審判上之法律見解，僅供法官參考，法
    官於審判案件時，亦不受其拘束（司法院大法官會議釋字第
    216 號解釋參照），是前開交通部函釋，本院並不受其拘束
    ，附此敘明。
據上論斷，應依道路交通事件處理辦法第19條，裁定如主文。
中    華    民    國    99    年    12    月    30    日
                      交通法庭  法  官  陳正偉
上列正本證明與原本無異。
如不服本裁定，應於裁定送達後五日內敘明抗告理由，向本院提
出抗告狀。
                                書記官  許慧禎
中    華    民    國    99    年    12    月    30    日

司法院資訊處製作；財團法人民間司法改革基金會備份。
